【裁判字號】    99,訴,81
【裁判日期】    990730
【裁判案由】    請求移轉土地抵押權登記
【裁判全文】
臺灣屏東地方法院民事判決                99年度訴字第81號
原      告  甲○○
訴訟代理人  宋明政律師
被      告  乙○○
訴訟代理人  丙○
當事人間請求移轉土地抵押權登記事件，本院於民國99年7 月20
日言詞辯論終結，判決如下：
    主  文
被告應將座落屏東縣林邊鄉鎮○段三九四地號土地上，於民國八
十六年一月二十四日以東地字第○○○八九三號登記，擔保債權
金額為新臺幣陸佰萬元之抵押權移轉登記予原告。
訴訟費用由被告負擔。
    事  實  及  理  由
一、原告主張：緣訴外人蔡譜陸（已歿）前於民國86年元月間，
    向訴外人丙○借款新台幣（下同）600 萬元，雙方約定由訴
    外人蔡譜陸提供其所有坐落屏東縣林邊鄉鎮○段第394 地號
    土地，以訴外人蔡慶崇為債務人，被告為抵押權人，設定擔
    保債權總金額600 萬元之抵押權。嗣蔡慶崇於87年間先償還
    丙○300 萬元，兩造債務僅餘300 萬元。迨至訴外人蔡譜陸
    去世，於94年3 月10日由蔡譜陸之繼承人即訴外人蔡侑展與
    丙○另簽訂清償協議書，由蔡侑展承擔債務，分5 年10期清
    償剩餘之300 萬元借款，終於97年10月15日將債務全數清償
    完畢，此亦有匯款單8 紙可憑。惟查: 依照上揭協議書第4
    條約定: 「乙方（即蔡侑展）如清償完畢，甲方（即丙○）
    應依第三人蔡慶崇之指示將抵押權移轉予其所指定之人，如
    無法辦理抵押權移轉時，須經訴訟，甲方須負擔所需之費用
    （包括裁判費、規費、律師費用）」之內容，訴外人蔡侑展
    於97年10月15日既已清償完畢，訴外人丙○應即依據上開約
    定，將系爭抵押權移轉登記予訴外人蔡慶崇所指定之第三人
    ，惟經訴外人蔡慶崇多次通知，丙○及被告均置之不理，此
    亦有訴外人蔡慶崇通知丙○及被告之郵局存證信函及回執可
    稽。訴外人丙○與被告乙○○間之內部關係為何非外人可了
    解，惟依系爭清償協議書第3 條之約定，系爭抵押權之實際
    債權人為訴外人丙○，被告僅係訴外人丙○指定為系爭抵押
    權之登記名義人而已，渠等之間為委任關係，訴外人丙○係
    委任人，被告係受任人，被告負有依訴外人丙○之指示，處
    分系爭抵押權之義務。訴外人蔡慶崇係利益第三人契約中之
    第三人，依系爭清償協議書第4 條之約定，訴外人丙○與蔡
    侑展約定，於蔡侑展清償完畢後，由訴外人蔡慶崇或其指定
    之人享有移轉登記系爭抵押權之權利，性質上屬於利益第三
    人契約中之第三人，揆之上開規定，第三人蔡慶崇對於債務
    人丙○有直接請求權。原告係訴外人蔡慶崇指定移轉登記系
    爭抵押權之人，原告為訴外人蔡慶崇依系爭清償協議書第4
    條中之約定所指定移轉登記系爭抵押權之人，業經訴外人蔡
    慶崇分別以存證信函通知訴外人丙○及被告，原告亦已取得
    利益第三人之地位。訴外人丙○怠於行使對被告之權利，原
    告得以自己名羲代位行使訴外人丙○權利，又原告對訴外人
    丙○具有請求系爭抵押權移轉登記之權利，而訴外人丙○對
    被告亦有請求系爭抵押權移轉登記之權利，訴外人丙○不履
    行其令被告乙○○移轉系爭抵押權於原告之義務，原告可類
    推適用民法第242 條代位請求之規定，本於債權人之地位請
    求債務人即被告乙○○，直接將系爭抵押權移轉登記予原告
    。原告爰本於利益第三人契約及代位請求之法律關係，提起
    本件訴訟，並於本院聲明：(一)被告應將坐落屏東縣林邊鄉鎮
    ○段第394 地號土地上，以86年東地字第000893號收件，86
    年1 月24日登記，擔保債權總額新臺幣六百萬元之抵押權，
    辦理移轉登記予原告。
二、被告則以：緣原告主張被告應移轉抵押權登記，惟系爭清償
    協議書均無被告之捺印或簽名，其法律效力可議，退萬步言
    ，渠等之間倘有上項協議書事實，惟原告尚欠訴外人丙○72
    萬元利息迄未清償，請求鈞長准予調解被告與原告間之紛爭
    或妥為適法判決等語資為抗辯，並請求駁回原告之訴。
三、兩造不爭執之事實：
    1.蔡譜陸向丙○借600萬元，600萬元已清償完畢。
    2.利息72萬元未給付給丙○。
四、兩造爭點所在：
    丙○借錢蔡譜陸時，是否有約定要清償利息：原告認為沒有
    約定清償利息，被告認為有約定，而且尚欠利息72萬元。
五、得心證之理由：
    按兩造有簽訂上開原告主張之清償協議書業據原告提出清償
    協議書乙紙為證，並為被告所不爭執，雖被告以前詞置辯；
    惟查，依上述清償協議書第3 條之約定，系爭抵押權之實際
    債權人為訴外人丙○，被告僅係訴外人丙○指定為系爭抵押
    權之登記名義人而已，渠等之間內部為委任關係，訴外人丙
    ○係委任人，被告係受任人，被告負有依訴外人丙○之指示
    ，處分系爭抵押權之義務。訴外人蔡慶崇係利益第三人契約
    中之第三人，依系爭清償協議書第4 條之約定，訴外人丙○
    與蔡侑展約定，於蔡侑展清償完畢後，由訴外人蔡慶崇或其
    指定之人享有移轉登記系爭抵押權之權利，性質上屬於利益
    第三人契約中之第三人，揆之上開規定，第三人蔡慶崇對於
    債務人丙○有直接請求權。而原告係訴外人蔡慶崇指定移轉
    登記系爭抵押權之人，業據證人蔡慶崇到庭證稱屬實，原告
    為訴外人蔡慶崇依系爭清償協議書第4 條中之約定所指定移
    轉登記系爭抵押權之人，亦經訴外人蔡慶崇分別以存證信函
    通知訴外人丙○及被告，原告亦已取得利益第三人之地位。
    訴外人丙○怠於行使對被告之權利，原告得以自己名羲代位
    行使訴外人丙○權利，又原告對訴外人丙○具有請求系爭抵
    押權移轉登記之權利，而訴外人丙○對被告亦有請求系爭抵
    押權移轉登記之權利，而訴外人丙○拒不履行其令被告乙○
    ○移轉系爭抵押權於原告之義務，則原告主張其可類推適用
    民法第242 條代位請求之規定，本於債權人之地位請求債務
    人即被告乙○○，直接將系爭抵押權移轉登記予原告，自屬
    可採，應予准許。至被告雖抗辯稱：訴外人蔡譜陸尚欠伊72
    萬元利息未清償，然此要屬被告與蔡譜陸間之債權契約，亦
    未載明於上開清償協議書內，其抗辯自不足採。
六、至兩造其餘之攻擊或防禦方法及未經援用之證據，經本院斟
    酌後，認為均對本判決結果不生影響，自無逐一詳予論駁之
    必要，併此敘明。
七、訴訟費用負擔之依據：民事訴訟法第78條。
中    華    民    國    99    年    7     月    30    日
                  民事第二庭    法  官  張世賢
正本係照原本作成。
如不服本判決，應於收受送達後二十日內向本院提出上訴書狀。
如委任律師提起上訴者，應一併繳納上訴審裁判費。
中    華    民    國    99    年    7     月    30    日
                                書記官  粘嫦珠

司法院資訊處製作；財團法人民間司法改革基金會備份。
